【裁判字號】    98,上重更(一),58
【裁判日期】    990623
【裁判案由】    強盜
【裁判全文】
臺灣高等法院刑事判決            98年度上重更(一)字第58號
上  訴  人  臺灣桃園地方法院檢察署檢察官
上  訴  人
即  被  告  丙○○
選任辯護人  蔡宏修  律師
上列上訴人因強盜案件，不服臺灣桃園地方法院96年度重訴字第
48號，中華民國97年12月11日第一審判決（起訴案號：臺灣桃園
地方法院檢察署96年度偵字第6670號），提起上訴，判決後經最
高法院發回，本院更為判決如下：
    主  文
原判決撤銷。
丙○○犯強盜殺人罪，處無期徒刑，褫奪公權終身。
    事  實                                                                
一、丙○○於民國96年2月22日前某日，在桃園縣桃園市逛街，
    見某店內正出售刀型佳之開山刀（連同刀柄共長20至30公分
    ，尖端尖銳，單面開鋒，金屬材質），購得該開山刀1把後
    ，攜帶該開山刀返回其位於桃園縣八德市○○街93巷7號之
    工作處。丙○○於96年2月22日將該開山刀放置於其所有隨
    身攜帶之袋子內，於同日下午3時許，在桃園縣桃園市○○
    路202號附近，攔乘李應良所駕駛之車牌號碼為552—NB號營
    業用計程車，於車程途中，因發現所攜帶之現金不見，乃意
    圖免除車資之不法利益，指示李應良將車駛往桃園縣八德市
    ○○路附近巷弄內，待車行駛至長興路之產業道路處，其認
    地處偏僻，為冀免除其所搭乘計程車之車資新台幣(下同)32
    5元，即從隨身攜帶之袋子內取出該開山刀，李應良見狀即
    表示願給付身上所有之現金3千元，並哀求不要加害，詎丙
    ○○未發一言，猶持刀作勢要砍李應良，李應良見狀為求保
    命，即徒手用雙手抓住開山刀以抵抗，丙○○遭李應良徒手
    頑抗，心生不滿，惱怒之際，雖預見所持有之開山刀係質地
    堅硬及鋒利之金屬銳器，若持以刺進人體腹部要害，極可能
    肇生李應良死亡之結果，仍基於縱然李應良因此死亡亦不違
    背其本意之不確定殺人犯意，持刀攻擊李應良，於李應良徒
    手防禦之際，仍使勁朝李應良之腹部刺進，造成李應良右手
    前臂4公分、左手手指4公分（深及肌腱）、左手拇指4.5 公
    分、右手掌1公分防禦性創傷，另腹部由右往左、由下往上
    、由前往後，造成右側第12肋骨骨折，穿過腹膜深達結腸及
    腸黏膜，致腹內出血，腸子外露，以此方法致使李應良無法
    抗拒，丙○○抽出開山刀後，即攜帶隨身袋子及開山刀離開
    現場，因而未付上開325元之計程車車資。丙○○隨即將放
    置開山刀之袋子及開山刀丟棄至明德水庫，李應良則由民眾
    報警並送往行政院衛生署桃園醫院進行急救，緊急腹部手術
    及傷口縫合，惟手術後，仍併發外傷性腹膜炎和兩側支氣管
    肺炎，因敗血性休克，於同年3月19日晚上11時20分許不治
    死亡。而丙○○則於同年2月26日經檢警人員自李應良所駕
    駛之營業小客車採得指紋等犯罪跡證循線查獲。
二、案經桃園縣政府警察局八德分局報請臺灣桃園地方法院檢察
    署偵查起訴。
    理  由                                                                
壹、程序事項
  一、按被告以外之人於審判中有滯留國外或所在不明而無法傳
      喚或傳喚不到之情形者，其於檢察事務官、司法警察官或
      司法警察調查中所為之陳述，經證明具有可信之特別情況
      ，且為證明犯罪事實之存否所必要者，得為證據，刑事訴
      訟法第159條之3第3款規定明確。又訊問被告，應全程連
      續錄音；此規定於司法警察官或司法警察詢問犯罪嫌疑人
      時，準用之，固為刑事訴訟法第101條之1第1項、第102條
      所明定，考其立法目的，係在於擔保犯罪嫌疑人對於詢問
      之陳述係出於自由意思及筆錄所載內容與其陳述相符，惟
      司法警察（官）之詢問證人則無此規定之適用。查警方詢
      問被害人即證人李應良時並未錄音，此業經證人即製作李
      應良筆錄之警員乙○○證述在卷(見本院卷第103頁)，且
      證人李應良並非本件之共同被告，警方詢問李應良時未予
      錄音、錄影，踐行之程式自無違法。且證人即被害人李應
      良於96年2月26日在行政院衛生署桃園醫院加護病房調查
      詢問時所製作之筆錄（見偵6322卷第19-24頁），固屬被
      告以外之人於審判外之言詞陳述紀錄；惟李應良已於96
      年3月19日死亡，有臺灣桃園地方法院檢察署相驗屍體證
      明書可憑(見桃園地檢96相545卷第5頁)，又李應良接受警
      詢調查，查無跡證顯示警察當時有何違法取供情事，堪認
      其於警詢時並未遭受任何外力壓迫，所述應係出於其自由
      意志無疑，且李應良所述內容，除就被告丙○○持刀剌穿
      腹部後尚有扭轉2次之陳述與事實不符外(詳後述)，其餘
      之證詞核與被告丙○○所為陳述及證人范雪玉、陳有輝、
      吳民忠所述情節及醫院病歷及解剖鑑定報告相符均相符，
      是依當時之客觀外在環境及條件，足以證明李應良之陳述
      內容具有可信之特別情況，且其陳述復為證明被告有無強
      盜殺人所必要者，依上揭規定，符合傳聞證據之例外，應
      有證據能力。
  二、次按被告以外之人於審判外之言詞或書面陳述，除法律有
      規定者外，不得作為證據；又被告以外之人於審判外之陳
      述，雖不符合同法第159條之1至第159條之4之規定，但經
      當事人於審判程序同意作為證據，法院審酌該言詞陳述或
      書面陳述作成時之情況，認為適當者，亦得為證據。當事
      人、代理人或辯護人於法院調查證據時，知有第159條第1
      項不得為證據之情形，而未於言詞辯論終結前聲明異議者
      ，視為有前項之同意，刑事訴訟法第159條第1項及第159
      條之5分別定有明文。查本判決下列所引用之證據，檢察
      官、被告丙○○及辯護人於本院準備程序時，均同意做為
      證據(見本院卷第44反面-45背面頁)，復至言詞辯論終結
      前亦未聲明異議，本院審酌上開證據資料製作時之情況，
      尚無違法不當及證明力明顯過低之瑕疵，故揆諸前開規定
      ，均有證據能力。至於被告之選任辯護人否認證據能力之
      桃園縣警察局八德分局查訪紀錄表，本判決未採為認定事
      實之證據，附此敘明。
貳、實體事項
  一、訊據上訴人即被告丙○○固坦承自桃園縣桃園市○○路
      202 號附近搭乘李應良所駕之計程車，於車程途中，因發
      現所攜帶之現金不見，乃意圖免付車資將李應良引導至桃
      園縣八德市○○路附近巷弄內，持刀指向李應良之情，惟
      矢口否認有強盜殺人犯行，辯稱：伊僅要嚇嚇李應良後逃
      跑，李應良與伊搶刀子及拉扯，不知道李應良如何受傷，
      伊自己也受傷，未拿刀猛砍還有捅李應良肚子轉2圈等語
      ，辯護人亦為被告辯護稱：李應良被送往醫院後，經主治
      醫師開刀治療後，效果甚佳，人已清醒，並接受警方調查
      ，不料卻於同年3月19日因腹膜炎併發支氣管肺泡肺炎，
      以致敗血症休克，期間應係不當診療，造成死亡之結果，
      故丙○○與李應良拉扯開山刀之行為，與被害人之死亡並
      無因果關係，又被告患有精神疾病並長期治療及服用藥物
      ，被告行為時係處於精神障礙或心智缺陷之狀態等語。
  二、被告於事實欄所載之時地攜帶開山刀攔乘被害人李應良所
      駕駛之計程車，導引被害人李應良開往偏僻產業道路後持
      亮出該開山刀之情，業據被告丙○○於警詢時坦承：刀有
      拿出來嚇他(指李應良)...伊於96年2月22日下午3時許，
      在桃園市○○路200號附近搭乘車牌號碼552-NB計程車，
      伊原跟李應良說往八德方向，約3、4分鐘後，發現身上沒
      錢，即說改往八德大廟，伊有帶刀子，長度約20-30公分
      等語(見原審卷(一)第48頁)，核與證人即被害人李應良於96
      年2月26日之第1次警詢時所證：於96年2月22日下午3時許
      ，在桃園市○○路200號附近，被告攔車進而坐在右前方
      座位，表示要前往八德大廟，嗣經被告授意將車駕駛至八
      德市○○路360巷產業道路，不知道被告為何要持開山刀
      殺傷我，而我腹部及雙手均有遭砍傷，被告之後將開山刀
      取走，並未留在現場，案發當時有當地民眾看到等語（見
      偵6322號卷第20-22頁），足認被告上開自白與事實相符
      ，堪予採信。次查，被告丙○○亦不爭執李應良於96年2
      月22日下午當場受有胸腹裂傷併右側第12肋骨骨折及結腸
      穿孔、腹內出血、後腹腔血腫，雙手穿刺傷併肌肉損傷及
      左手中指屈指肌腱斷裂之傷勢，且李應良於96年3月19日
      晚間11時53分，因外傷性腹膜炎併發支氣管肺泡肺炎，造
      成敗血性休克死亡之事實(見原審卷(一)第84頁)，又被害人
      李應良因被告丙○○持刀攻擊受有上開傷害，經送醫急救
      ，由行政院衛生署桃園醫院緊急腹部手術及傷口縫合，此
      有行政院衛生署桃園醫院診斷證明書1紙及病歷等可憑（
      見偵6322卷第26頁及相545卷第15-52頁），且被害人李應
      良於手術後因傷重併發腹膜炎不治死亡，經臺灣板橋地方
      法院檢察署檢察官率同法醫師相驗屬實，製有相驗屍體證
      明書及檢驗報告書（見相545卷第75-81頁），及被害人李
      應良屍傷照片在卷足稽（見相545卷第7-13頁），是被告
      李應良於上開時地受傷後進而致死亡之事實亦可認定。然
      被告及其辯護人以前詞置辯，則本件之爭點，即在於被告
      丙○○有無強盜得利意圖、殺人之行為及李應良之死亡與
      被告之行為有無因果關係。
    (一)、被告於偵查、原審及本院即已坦承：(問:拿刀出來，因
        而使司機不敢向你收計程車錢)對；拿刀子出來要逃走
        ，因為伊身上沒錢；拿刀子出來目的是不付錢等語( 見
        偵6670卷(一)第132頁、見原審聲羈213卷第13頁、本院更
        一卷第46頁)，又證人李應良亦證述：他(指丙○○)從
        黑色皮包內拿出1支開山刀往伊肚子刺下去，伊有抵抗
        並哀他不要砍，伊身上有2、3千元可以給他，但他不聽
        哀求，繼續往伊身上砍等語(見偵6322卷第23頁)，參諸
        被告丙○○搭乘李應良所駕之上開計程車，原係欲往桃
        園市八德大廟處，嗣於中途改導引至地處偏僻之桃園縣
        八德市○○路○○道路處，足見被告丙○○有避人耳目
        而以不法方法免除債務之意圖已甚明確，是被告上開自
        白與事實相符，自堪採信。
    (二)、被告丙○○雖辯稱係與李應良拉扯開山刀，無殺人行為
        云云，惟查：
      1、證人即被害人李應良於警詢時已證述：被告攔車進而
         坐在右前方座位....表示要前往八德大廟，經被告授
         意駛至八德市○○路360巷產業道路，被告即從黑色皮
         包內拿出1支開山刀往伊肚子刺下去，有抵抗並哀求被
         告不要砍，腹部及雙手均有遭砍傷等語（見偵6322卷
         第20-24頁），又證人范雪玉於警詢證稱：當天伊在住
         家外面，有看到一個年輕人，穿全身黑色衣褲（長袖
         上衣），當時那位年輕人額頭有流血，該名年輕人即
         是被告等語（見偵6322卷第27-29頁）；證人陳有輝於
         警詢及偵查中亦證稱：當天伊看見一部計程車經過，
         不到2、3秒，聽到車禍聲音，即看到計程車倒斜在路
         旁，伊以為發生車禍，心想應該沒有很嚴重，正奇怪
         怎麼沒有人出來，伊即想過去幫忙，接近時有聽到爭
         吵聲，以為是小朋友被壓住，就迅速打開駕駛座門，
         聽到司機喊「搶劫、殺人」，就看到司機整個人倒在
         副駕駛座，手舉起來都是血，伊即去報警並叫救護車
         ，然後就看到被告往稻田走去，身上穿著深色的衣服
         ，手上拿手提包包和20幾公分長的刀子等語（見偵
         6322卷第31-32頁、偵6670卷宗(一)第210-212頁）；證
         人吳民忠於警詢及偵查中亦證稱：於96年2月22日下午
         4時許，在八德市○○路360巷52弄內產業道路，伊有
         看見被告左手拿1把開山刀，右手拿黑色包包，神色倉
         惶地往長興路52弄方向匆忙離開等語綦詳（見偵6322
         卷第34-35頁及偵6670卷(一)第196-197頁），且被告丙
         ○○亦不否認伊在案發地點下車後持開山刀逃逸離去
         之情，是被告丙○○自李應良所駕計程車離去時手持
         開山刀，是時李應良已受有傷害一節，為上開證人證
         述一致在卷，又李應良之傷痕係右手前臂外側4公分、
         左手中指4公分傷及肌腱，指端1公分割痕、左手拇指
         4.5公分破皮、右手掌1公分割痕、單面刃銳器刺創腹
         部，有法務部法醫研究所解剖及鑑定報告書(二)外傷證
         據欄敘明(見相545卷第64頁)，可知造成李應良身上所
         受之銳器，即應係丙○○所持有之開山刀無訛，是此
         足證被告丙○○持開山刀使李應良受有上開傷害後，
         即持其所有之開山刀及包包逃逸等情已彰彰甚明。
      2、依上解剖鑑定報告書所載，李應良右手前臂外側、左
         手中指及肌鍵、左手拇指、右手掌所受傷害屬於防禦
         傷害(見相545卷第64頁)，且證人即鑑定人即法務部法
         醫研究所醫師甲○○亦證述：防禦性傷口即係被害人
         為防止被兇手刺到，被害人手上4個防禦性傷口，通常
         是防禦2次以上，且依被害人傷口，右手前臂傷口不可
         能是拉扯所造成等語(見本院更一卷第171頁背面)，是
         以李應良既受有上開傷害，且非由拉扯所導致右手前
         臂之傷，足認李應良見被告丙○○取出開山刀時，遭
         被告丙○○持刀攻擊，李應良曾徒手抵抗，始造成上
         開傷害，被告丙○○及辯護人辯稱係李應良與其拉扯
         開山刀始導致上開傷害云云，即與事實不符，難以採
         信。又李應良頭頂下68公分距中線向右16公分腹部受
         有刺創傷(見相545卷第64頁)，且傷及後腹腔及結腸(
         詳後述)，足認李應良係遭被告丙○○持該開山刀深刺
         進其腹部，蓋以李應良果曾與被告拉扯，以人之身體
         受有外物刺入，本能上即會施力抵禦之反射動作，李
         應良與被告拉扯之力道亦無可能深入其後腹腔之理，
         顯見李應良腹部所受深刺之傷，應係被告丙○○施力
         所為。次查，被告於偵訊時曾辯稱：於李應良車上發
         現沒錢時曾打電話到姨丈家要車資，但沒人接，於逃
         離現場後，有一台計程車經過，伊攔乘坐，打電話到
         姨丈家由表妹接聽，電話是他們家市內電話00-000000
         0，表妹拿1千元給伊，伊交給計程車司機，就這樣回
         到姨丈家云云，惟96年2月21日、22日中午12時前，被
         告所使用0000000000號行動電話訊號均在苗栗市地區
         ，於同日14時0分左右始至桃園縣龍潭鄉，當日14時2
         分至16時40分左右均無撥打或接受電話之紀錄，嗣於
         16時54分始有被告所供撥打電話00000000通之事實，
         此有被告使用之0000000000門號通聯紀錄可憑（見偵
         6670卷(二)第33-35頁），是此足認被告係於當日下午始
         自苗栗至龍潭地區，且於搭乘李應良計程車期間未曾
         撥打電話，是以被告於逃離現場第二次搭乘計程車返
         家前，既知通知家人拿錢支付車資，何以於搭乘李應
         良計程車發現沒錢時，卻不以電話聯絡家人或掉頭返
         家向家人拿取車資，反刻意指示被告開往偏避之產業
         道路？則其為免除車資，以隨身所攜之開山刀攻擊李
         應良，當係其引導李應良至該偏僻處時所預謀，是被
         告辯稱不知有刺傷李應良並無殺人故意云云，要屬卸
         責之詞，委無可採。按以人之腹部滿佈有維持生命之
         內臟器官，係人身要害，倘持銳利之開山刀刺向腹部
         足以致人於死，此為一般人所得以預見之事實，而被
         告丙○○為成年人，有一定社會歷練，對此當無不知
         之理，堪認被告丙○○主觀上對於其行為之結果應已
         有所預見。被告丙○○既知悉持開山刀向李應良之人
         體要害腹部刺入，極可能肇生李應良死亡之結果，竟
         基於縱李應良因此死亡亦不違背其本意之不確定殺人
         犯意，持開山刀向被害人李應良之腹部使力刺入，深
         達腹腔內部，造成腹部結腸穿孔，腹內出血，後腹腔
         血腫，甚至腸子外露之重大傷勢，則雖被告丙○○與
         被害人李應良不熟識且無宿怨，然由被害人李應良所
         受之傷勢深達後腹部及結腸穿孔，顯見被告丙○○有
         縱令李應良因此而身亡亦在所不惜之不確定殺人故意
         ，益徵被告丙○○有殺人之間接故意，斷非被告所辯
         與被害人李應良拉扯不小心劃傷所可能引致之傷而已
         。況苟被告丙○○亮刀僅係單純要嚇被害人李應良而
         無殺人之意思，當被害人哀求，且徒手抗拒，被告丙
         ○○為何不立即罷手停止，即可讓被害人不敢索求計
         程車資，任令其持刀下車離去，足認被告丙○○就李
         應良並不在意造成李應良之傷亡，綜上可知，縱李應
         良發生死亡之結果，亦不違背之本意。至於辯護人另
         辯護稱：被告身高183公分，坐在車高僅有1.48公尺之
         副駕駛座，所餘空間甚小，不可能有舉刀及砍殺之動
         作。且本件指認被告所使用之開山刀，刀把係13.5公
         分、刀刃32.5公分，以李應良傷痕2公分計算，深度應
         為1.6公分，果如李應良所述被告持刀猛刺，再加以扭
         轉2次，則李應良腹部必然開膛破肚，大量出血，但李
         應良傷勢並非如此，是李應良之指訴顯有重大瑕疵云
         云。惟查，李應良於上開時地遭被告刺穿腹部，且傷
         及結道及後腹腔，為證人即桃園醫院參與李應良急救
         之證人即醫師吳敬堂證述在卷(見原審卷(二)第135頁)，
         復有法務部法醫研究所解剖報告書(見相545卷第65頁)
         、行政院衛生署桃園醫院出院病歷摘要記載後腹腔損
         害可證(見相545卷第16頁出院診斷1第3行)，足認被告
         持刀刺入李應良腹部已達相當之深度。本件該腹部傷
         口僅有2.5公分，而鑑定人甲○○雖於本院證述傷口為
         2.5公分，傷口寬度及刀子寬度因涉及刺入口角度斜、
         直不同，誤差可以達到1公分之情(見本院更一卷第172
         頁背面)，而以被告所指本件持之攻擊李應良之開山刀
         ，依照片所示該種開山刀刀尖處至刀刃寬3.5公分應不
         逾5公分(見偵6322卷第71頁)，然被告據以剌傷李應良
         之開山刀並未查扣，被告據以抗辯開山刀之樣式係警
         察提出3種開山刀之樣式供被告說明所指(見偵6322卷
         第13、71頁被告96年2月27日警詢筆錄)，是以被告是
         否據其所指開山刀之樣式刺傷李應良已非無疑。又李
         應良腹部受2.5公刀刺創有傷及結腸之深度，鑑定人甲
         ○○證述：因事實發生於2月22日，於3月19日死亡，
         中間經過醫師處理，相驗解剖時，深度不可能去量，
         因為經過20幾天，縱然去量也與20幾天前情形不同等
         語(見本院更一卷第171頁)，是鑑定人甲○○就本件刺
         傷行為，即無法為完足之鑑定及說明。惟參與急救李
         應良之證人即醫師吳敬堂於原審證述：伊之專長於在
         腸、穿孔、出血、阻塞、小腸外傷性出血，李應良病
         歷上有記載後腹腔受傷，當時處置是以救人為主，無
         法回想刺入有多深，但刀子深入至後腹部，視個人高
         矮胖瘦及角度不同，一般人約需15至20 分分左右等語
         (見原審卷(二)第134、135、138頁)，則證人吳敬堂之醫
         學知識專長，既與本件人體腸道之傷害有關，其證言
         自具相當之可信度。是以李應良之結腸及後腹腔既因
         被告丙○○之行為受創，足認被告所持開山刀刺入李
         應良腹腔深度非淺，難認僅有辯護人所辯之1.6公分，
         則被告持之攻擊李應良之開山刀樣式即與客觀李應良
         所受之傷勢不符，自不得遽其不實之自白即遽認其未
         深刺李應良之腹部。又鑑定人甲○○另證述：李應良
         腹部傷口看起來不像有扭轉過等語（見本院更一卷第
         171頁)，惟被告丙○○之加害行為既傷及李應良後腹
         腔，顯見其用力至猛，其拔刀時有縱無扭轉刀刃，亦
         不影響被告丙○○不確定殺人犯意之認定。從而，雖
         證人李應良所證被告有扭轉刀刃後始拔刀之證詞與事
         實不符，然考其甫受被告丙○○加害之際，為保命而
         有防禦行為，惟其腹部仍受深刺之傷害，而刀入腹部
         時因腹腔產生之壓力，被告丙○○須以適當之力道始
         能順利拔出，李應良於須庾間承受刀刃刺入及拔出之
         疼痛，其誤為被告有扭轉刀刃之行為，乃屬人之常情
         ，是其就被告丙○○拔刀細節之陳述，固有瑕疵可指
         而未可盡信，然就其他證言，經核與證人范雪玉、陳
         有輝、吳民忠所述情節及醫院病歷及解剖鑑定報告相
         符，顯係出於其親身經歷，自難以其證言有部分之瑕
         疵全盤否認其證言之真實性，是證人李應良其他證言
         仍應堪採信，併此說明。從而，被告丙○○有基於不
         確定之殺人故意，持開山刀猛刺被害人李應良腹部，
         致被害人李應良死亡之事實堪以認定。
    (三)、被告丙○○雖辯稱：李應良死亡結果與重刺其腹部之行
        為無因果關係云云，惟查：
      1、李應良因被告丙○○持開山刀猛刺及撞擊之行為，造
         成腹部裂傷併右側第12肋骨骨折及結腸穿孔，腹內出
         血，後腹腔血腫之傷害，經送醫急救，由行政院衛生
         署桃園醫院緊急腹部手術及傷口縫合，此有行政院衛
         生署桃園醫院診斷證明書1紙、病歷（見偵6322卷第26
         頁、相545卷第15-52頁）及法務部法醫研究所解剖及
         鑑定報告書(四)胸部記載肋骨右側第12肋骨骨折可憑(見
         相545卷第64頁)，嗣李應良於手術後因傷重併發腹膜
         炎不治死亡，已如上述，李應良經解剖經法務部法醫
         研究所觀察後，於切開李應良頭、胸及腹等部，兩側
         肋膜腔有膿性積液於右側約300公撮，左側約500公撮
         ，腹腔內有化膿性腹水約250公撮併沾黏，且胸部部分
         ，肋骨有骨折於右側第12肋骨，氣管內無異物，舌尖
         無出血，舌骨無骨折，而腹部器官位於正常位置，闌
         尾仍存在，胰腺有出血等，又經由病理檢查結果為：
         (一)敗血性休克，源於外傷性腹膜炎和兩側支氣管肺管
         肺炎；(二)結腸刺創，術後；(三)單面刃銳器刺創，腹部
         及防禦性傷，兩側上肢等，經鑑定而研判，死因係因
         單面刃銳器腹部刺創傷及結腸穿孔造成外傷性腹膜炎
         併發支氣管肺泡敗血性休克死亡，而死亡方式為「他
         殺」，其死因與腹部刺創有連續關連性，非自身疾病
         造成等情，業據法務部法醫研究所解剖鑑定無訛，並
         有卷附法務部法醫研究所（96）醫剖字第0961100439
         號之解剖報告書及法務部法醫研究所（96）醫鑑字第0
         961100439號之鑑定書（見相389號卷第58-66頁）、法
         務部法醫研究所以法醫理字第096000 5346號函(原審
         卷(一)第180頁)及相驗照片在卷可按（見相389卷第7-13
         頁），是李應良係因被開山刀猛刺而引致「腹部刺創
         傷及結腸穿孔，造成外傷性腹膜炎併發兩側支氣管肺
         泡肺炎」，併發感染，繼而引致「敗血性休克」而引
         致「死亡」，已臻明確。
      2、辯護人雖為被告辯護稱：被害人李應良被送往醫院後
         ，於同年3月19日因腹膜炎併發支氣管肺泡肺炎，以致
         敗血症休克，期間已恢復知覺，並能飲食，接受警察
         訊問製作筆錄，其嗣後應係醫生疏失不當診療，造成
         死亡之結果，被告丙○○所為與被害人李應良死亡並
         無因果關係，蓋腹膜炎導致死亡通常僅有2、3天云云
         。惟據證人吳敬堂於原審審理中另證稱：因被害人腸
         子外露時，就將一些器官都已經遮住，所以外表上沒
         有看見糞便，又被害人主要受傷的部位是大腸破裂及
         嚴重的後腹腔刺創傷，腹部的穿刺傷如果合併大腸有
         破裂，糞便出來時，污染腹腔就會引起腹膜炎，有關
         腹膜炎要看各種情況，有的有到一個月始發生死亡之
         結果等語歷歷（見原審卷第132、135至136頁），則由
         證人吳敬堂之證詞可知，被害人李應良之死亡與腹部
         刺創有連續關連性，其感染係該傷勢難以避免，足證
         此併發腹膜炎及肺炎，非人力所能控制，其所以併發
         ，乃因遭被告丙○○持開山刀猛刺腹部要害之重創所
         致，嗣被害人李應良治療罔效而死亡，其死亡即與被
         告丙○○之持開山刀猛刺行為有相當因果關係甚明。
         此外，被害人李應良因被告丙○○持開山刀刺腹部，
         其死因與腹部刺創有連續關連性，亦即有因果關係，
         復據法務部法醫研究所之鑑定報告附卷可憑，另依法
         務部法醫研究所以法醫理字第0960005346號函亦載明
         ：「因為這是一開放性感染傷口加上有溢出之糞便，
         所以有完善之診治亦不一定不會死亡；至於連續性是
         死者在刺傷到死亡狀況並無好轉所以判斷有因果關係
         」等情附卷足憑（見原審卷(一)第180頁），鑑定人甲○
         ○亦於本院進一步證述：因為刺到結腸，結腸裏有糞
         便，糞便漏出來在腹膜就會感染，而所謂完善診治就
         是抗告素及很好之清創，再依個人體質及菌種，差異
         性很大，並非每個人均相同等語(見本院更一卷第171
         頁)，可知李應良術後感染，非診治之醫師所得完全控
         制，足認李應良之死亡係被告丙○○先前之殺害行為
         所為致，辯護人上開所辯，洵屬無據。
    (四)、辯護人另為被告辯護稱：被告患有精神疾病並長期治療
        及服用藥物，經常深夜無故外出，被告行為時係處於精
        神障礙或心智缺陷之狀態等語，並提出被告於大千綜合
        醫院診斷證明書影本為憑。惟查：
      1、被告所辯稱：服用身心科開立之藥物，致有精神恍惚
         、無記憶之副作用，其在本案後偵審期間，常有喪失
         記憶之狀況等語，而被告服用之藥物，確有專注力變
         差，及短期記憶喪失副作用，固有行政院國軍退除役
         官兵輔導委員會桃園榮民醫院99年2月1日桃醫醫字第
         0990000562號函可憑(見本院更一卷第113、114頁)。
         惟被告於警詢、偵查、原審及本院前審併本院之陳述
         ，除就開山刀刺入李應良腹部係辯稱與李應良拉扯所
         致外，其餘就如何起意指示李應良駕車駛至桃園縣八
         德市○○路○○道路，李應良受傷後逃離現場及丟棄
         開山刀之情，所陳大致均屬一致，且證人范雪玉於警
         詢中證述：當時伊見被告神態很自然，並沒有特別奇
         怪等語（見偵6322卷第28頁）；證人陳有輝證述：被
         告當時比一般人走路速度要快一些，但也不算用跑得
         等情（見偵6322卷第211頁）、證人吳民忠證陳：當時
         伊看見被告一人匆忙往長興路52弄方向離開之情（見
         偵6322卷第35頁），綜觀上開證詞，既與被告所陳無
         太大差異，是被告就此之自白，自堪憑信。另參酌被
         告丙○○於警詢及偵查中均自承：伊對於案發現場附
         近情況並不熟悉，有跨過附近社區巷弄內的矮牆，然
         後向路邊雜貨店借水清洗，但商家不借，所以就先以
         路邊的水龍頭將自己身上的血跡沖洗後，再攔計程車
         返回福國街家中等情不諱（見偵6322號卷第12頁、偵
         6670卷(一)第154-155頁、偵6670卷(二)第11、12頁），由
         被告丙○○尚能清楚記得當時逃逸過程經過一道矮牆
         ，且向附近商家借水欲沖洗但商家不借，嗣後就攔計
         程車返家等細節觀之，足認被告丙○○尚有記憶且能
         清楚分辨事物，況徵之被害人李應良呼救時，被告丙
         ○○亦知道要逃跑，顯見其行為時非處於耗弱或無意
         識狀態。從而，被告丙○○歷次所陳，既均能依事實
         而陳述，足認其供述非在無意識或喪失記憶狀態所為
         。是桃園榮民醫院前函，即無足為有利於被告之認定
         。至於被告供述既無與事實不符，其聲請訊問證人即
         被告大姊溫培及大千綜合醫院醫師吳恩亮，欲證明
         被告服用藥物後失憶及嚴重失眠之情況，即無必要，
         附此敘明。
      2、原審法院依被告丙○○及辯護人聲請，將被告丙○○
         送往桃園榮民醫院實施精神鑑定，鑑定結果認被告除
         睡眠障礙外，並無精神疾病，縱使被告丙○○之前曾
         至大千綜合醫院精神科就醫，但並未出現有任何精神
         病症狀或任何使被告丙○○意志力、判斷力喪失之精
         神病理，其於案發當時是處於精神正常之狀況下，並
         無心神喪失或精神耗弱的情形，此有桃園榮民醫院司
         法精神鑑定報告書1件在卷可按（見原審卷第240-243
         頁），可見被告丙○○案發當時並非處於精神障礙或
         其他心智缺陷，而無法辨識其行為違法之能力的情狀
         ，是以辯護人所辯，不足為採，本件被告丙○○之精
         神狀態已明，辯護人再聲請送台大醫院鑑定被告之精
         神狀況即無必要，附此敘明。
  三、被告另辯稱：當時係要到洗車場牽車，上車後發現沒錢，
      為了要逃跑才亮刀云云。惟查：被告丙○○於警詢時辯稱
      ：當日因為伊要回苗栗而先將自己車子送往八德市○○路
      上的洗車店清洗，才將購得之刀械放於隨身攜帶之袋子內
      等語；於偵訊時則稱：現在車在伊這，是在事發當天後，
      伊去牽的...等語（見偵第6670卷(一)第46、131頁）；然證
      人即永欣汽車專業美容施工中心負責人游志強於警詢時證
      稱：96年2月22日沒有營業，伊當日帶家人外出遊玩，未
      營業，當日休假，員工均無上班，伊均有紀錄洗的車輛車
      牌號碼，以利經營管理等語（見偵6670卷(一)第157頁），
      嗣於偵訊時亦證稱：「（會不會那台車過年前就放你那邊
      ，初六才去牽？）如果有放我會有印象，我們很少隔夜車
      ，因為如果不見我們要負責，我們跟客人這樣講，他們也
      不太敢放」、「（你可以很確定這台查證車輛有無在初五
      當天去洗車？）不可能，初五沒營業...過年前幾天他好
      像有來洗過」等語（見偵6670卷(二)第23頁），再觀之證人
      游志強所提供之交易紀錄表，被告丙○○所有車牌6699-N
      A之車輛係於96年2月16日前往該洗車場洗車，費用為1百
      元，有永欣汽車專業美容洗車交易紀錄表在卷可稽（見偵
      6670卷(一)第176頁）；是縱認被告係於96年2月16日前往該
      洗車場洗車，於96年2月22日始欲取車，惟此不僅與被告
      自承案發當日係將車送往洗車場洗車，於等待期間前往桃
      園市逛街後，搭乘被害人所駕駛之計程車要回去洗車場取
      車等情不合，且若被告係於過年前即將車留置於洗車場，
      證人游志強對此少有之情形應記憶深刻，則被告所辯稱係
      於96年2月22日將車開往該洗車場、費用為1千元云云，顯
      與事實不符，難以採信。又被害人李應良證稱被告係於桃
      園市○○路附近上車欲前往八德大廟等語（見偵6670卷(一)
      第55頁），此亦為被告所不否認（見偵6670卷(一)第46、15
      4頁），則依原審卷附地圖所示相關地點之地理位置，被
      告所稱之永欣洗車場係位於其上車處即民生路與案發地點
      長興路產業道路之中途，亦即由被告上車之位置前往案發
      地點，途中會先經過該桃園市○○路之洗車場，兩地點距
      離僅1、2公里左右，而位於桃園市○○路之洗車場距離案
      發地點之八德市○○路○○道路則有7、8公里之遠，被告
      當日若確欲前往位於桃園市○○路之洗車場取車，斷無可
      能一上車即要李應良開往距離8、9公里外之八德市之理，
      其搭乘李應良計程車之動機，已有可疑，是其所辯當日係
      要到洗車場取車，亦與李應良所證及事實有違，不足採信
      。
  四、綜上所述，被告為免除車資，以開山刀刺殺李應良，導致
      李應良死亡之事實明確，被告所辯均屬卸責之詞，無足採
      信，應依法論科。
  五、按刑法第332條第1項強盜而故意殺人罪，為強盜罪與殺人
      罪之結合犯，係將強盜及殺人之獨立犯罪行為，依法律規
      定結合成一罪，其強盜行為為基本犯罪，只須行為人利用
      強盜之犯罪時機，而故意殺害被害人，其強盜與故意殺人
      間即互有關聯，得成立強盜而故意殺人罪之結合犯。至殺
      人之意思，不論為預定之計畫或具有概括之犯意，抑或於
      實行基本行為之際新生之犯意，亦不問其動機如何，祇須
      二行為在時間上有銜接性，地點上有關聯性，均可成立結
      合犯。又刑法第332條之強盜結合罪，所謂犯強盜罪，包
      括第328條至第330條在內，其中第328條第1、2項分別規
      定強盜取財罪及強盜得利罪。被告丙○○意圖免除債務希
      冀獲取不法利益，故意持刀殺人，復於強盜行為實行中驟
      起殺意，其強盜及殺害李應良之二行為時間密接，犯罪之
      地點相同，具有密切銜接性與關聯性，是核被告丙○○所
      為，係犯刑法第332條第1項強盜殺人罪，
  六、原審予以被告論罪科刑，固非無見，惟被告為免除車資
      債務，以強暴方法使李應良無法抗拒，進而刺殺李應良，
      其行為該當於強盜殺人之結合犯，原審僅以被告丙○○未
      拿取李應良表示要交付之3千元，遽認被告無強盜取財意
      圖，就強盜得利之意圖，疏未審酌，尚有未洽；被害人
      李應良受有右手前臂4公分、左手手指4公分（深及肌腱）
      、左手拇指4.5公分、右手掌1公分防禦性創傷，另腹部由
      右往左、由下往上、由前往後，造成右側第12肋骨骨折，
      穿過腹膜深達結腸及腸黏膜，致腹內出血，腸子外露，已
      詳如前述，原判決於事實、理由欄中就此部分均未予明確
      記載，容有事實、理由不備之違誤，已有未合；又依法
      務部法醫研究所解剖報告書記載，李應良之外傷除上述所
      載外，其胸部並未遭被告持開山刀砍傷，原審判決事實欄
      及理由欄均認定被害人受有胸部之裂傷與卷內資料不符，
      亦有未洽。被告丙○○上訴否認有殺人強盜犯行，固無可
      取，檢察官上訴指摘原判決不當，即屬有據，自應由本院
      將原判決予以撤銷改判。爰審酌被告有槍砲、妨害自由及
      贓物之前科，素行不佳，其與被害人素不相識，原無宿怨
      ，僅為免除車資即欲以亮刀方式讓李應良害怕，因李應良
      抵抗，即以開山刀刺入李應良腹部之方式殺害李應良，其
      手段凶殘，惡性重大，所為不僅剝奪被害人之寶貴生命，
      且對社會生活之安定性亦造成嚴重之危害，任何具有良知
      之人見被害人此狀，應均難以忍受，且被告犯罪後仍否認
      犯行，惟業已與被害人家屬達成和解，履行部分賠償等一
      切情狀，量處如主文第二項所示之刑，併依刑法第37條第
      1項之規定宣告褫奪公權終身。另開山刀1把，雖係被告丙
      ○○所有供本件殺人犯罪所用之物，然未扣案，且據其供
      述業已丟棄於明德水庫，顯已滅失，爰不為沒收之諭知。
據上論斷，應依刑事訴訟法第369條第1項前段、第364條、第299
條第1項，刑法第332條第1項、第37條第1項，判決如主文。
本案經檢察官陳國鳴到庭執行職務。
中    華    民    國    99    年    6     月    23    日
            刑事第二十二庭審判長法  官  郭雅美
                                法  官  李麗珠
                                法  官  洪于智
以上正本證明與原本無異。
如不服本判決，應於收受送達後10日內向本院提出上訴書狀，其
未敘述上訴之理由者並得於提起上訴後10日內向本院補提理由書
（均須按他造當事人之人數附繕本）「切勿逕送上級法院」。
                                書記官  強梅芳
中    華    民    國    99    年    6     月    23    日
附錄：本案論罪科刑法條全文
中華民國刑法第332條
（強盜結合罪）
犯強盜罪而故意殺人者，處死刑或無期徒刑。
犯強盜罪而有下列行為之一者，處死刑、無期徒刑或 10 年以上
有期徒刑：
一、放火者。
二、強制性交者。
三、擄人勒贖者。
四、使人受重傷者。

司法院資訊處製作；財團法人民間司法改革基金會備份。
